臺灣高等法院刑事判決
110年度上易字第175號
上  訴  人  
即  被  告  黃明瀚



選任辯護人  呂理銘律師
            楊晴文律師
            蔡正傑律師
上列上訴人即被告因恐嚇案件，不服臺灣桃園地方法院108年度
易字第446號，中華民國109年11月10日第一審判決（起訴案號：
臺灣桃園地方檢察署107年度偵字第5105號），提起上訴，本院
判決如下：
    主  文
原判決撤銷。
乙○○犯強制未遂罪，處有期徒刑參月，如易科罰金，以新臺幣壹
仟元折算壹日。
    犯罪事實
一、乙○○與甲○○（原名朱進貴）原為朋友關係，雙方先前因權利
    車、彩虹菸買賣等事而存有債務糾紛，且雙方曾與鄭宇軒、
    張孝謙共同暫居於張孝謙所承租位於桃園市○○區○○○街00號5
    樓之租屋處。詎乙○○竟基於強制之犯意，於民國106年9月20
    日晚間7時許，藉故邀約甲○○至上址，待甲○○到場後，乙○○
    即在上址持西瓜刀1把朝甲○○揮舞，要求甲○○立即設法籌措
    資金還款，而以此脅迫之方式，欲逼使甲○○行無義務之事。
    惟因甲○○表示無法立即籌得金錢，乃向乙○○佯稱可至通訊行
    以申辦門號換現金之方式籌款，乙○○即託在場之鄭宇軒陪同
    甲○○前往，嗣甲○○於離開上址後，旋即趁機逃離，並報警處
    理始查獲上情，乙○○亦始未能得逞而未遂。
二、案經甲○○訴由桃園市政府警察局桃園分局報請臺灣桃園地方
    檢察署檢察官偵查起訴。　　
    理  由
壹、證據能力方面
    按被告以外之人於審判外之言詞或書面陳述，除法律有規定
    者外，不得作為證據，刑事訴訟法第159條第1項固定有明文
    ；惟被告以外之人於審判外之陳述，雖不符同法第159條之1
    至第159條之4之規定，而經當事人於審判程序同意作為證據
    ，法院審酌該言詞陳述或書面陳述作成時之情況，認為適當
    者，亦得為證據；當事人、代理人或辯護人於法院調查證據
    時，知有同法第159條第1項不得為證據之情形，而未於言詞
    辯論終結前聲明異議者，視為有前項之同意，此據同法第15
    9條之5規定甚明。經查，本判決所引用之被告以外之人於審
    判外之陳述，固均屬傳聞證據，惟上訴人即被告乙○○及其辯
    護人雖知上開證據為傳聞證據，但均同意或未爭執其證據能
    力，且迄至言詞辯論終結前亦未再聲明異議（見本院卷第67
    、68、89、90頁）；而檢察官亦表示同意其證據能力或無意
    見（同上卷頁）。本院審酌上開證據資料製作時之情況，尚
    查無違法不當及證明力明顯過低之瑕疵，亦認為以之作為證
    據應屬適當，爰逕依刑事訴訟法第159條之5規定，認前揭證
    據資料均例外有證據能力。
貳、實體方面
一、認定犯罪事實所憑證據及理由
  ㈠上開犯罪事實，業據被告於本院審理時坦承不諱（見本院卷
    第88、90、91頁），並經證人即告訴人甲○○於警詢、偵訊時
    及證人鄭宇軒於偵訊時分別證述綦詳（見偵字卷第11至13頁
    、第52頁背面、第74至75頁、第94頁及背面），經核並無明
    顯矛盾或不合常情之處。
　㈡綜上所述，足徵確有本件犯罪事實，被告任意性之自白核與
    事實相符，自堪採信。是以本件事證已臻明確，被告之犯行
    應堪認定。
二、論罪之說明
　㈠新舊法適用之說明：
　  按刑法第2條第1項之規定，乃係規範行為後「法律變更」所
    生新舊法比較適用之準據法，故如新舊法處罰之輕重相同，
    即無比較適用之問題，非此條所指之法律有變更，即無本條
    之適用，應依一般法律適用原則，適用裁判時法，其為純文
    字修正者，更應同此（最高法院95年第21次刑事庭會議決議
    意旨參照）。查被告行為後，刑法第304條第1項強制罪之規
    定業於108年12月25日修正公布，並於同年月27日施行。本
    罪之法定刑原規定為「3年以下有期徒刑、拘役或3百元以下
    罰金」，其罰金刑雖規定為3百元以下，但依刑法施行法第1
    條之1第1項、第2項前段規定，該罰金貨幣單位為新臺幣，
    其罰金數額並應提高為30倍，故其罰金刑實則為新臺幣9千
    元以下。嗣修正後本罪之法定刑規定為「3年以下有期徒刑
    、拘役或9千元以下罰金」，僅將罰金刑之法條文字從「3百
    元以下」，修正為「9千元以下」，此外並無其他修正；而
    因適用刑法施行法第1條之1第1項罰金貨幣單位為新臺幣之
    結果（至該條第2項前段提高罰金數額30倍之規定則不再適
    用），修正後本罪之罰金刑亦同為新臺幣9千元以下，而與
    修正前仍屬一致，並無不同，對被告而言尚無有利或不利之
    情形，揆諸前揭說明，自不生新舊法比較之問題，應依一般
    法律適用原則，適用裁判時法即上揭修正後規定。　　　
　㈡被告之罪名：
　⒈刑法第304條第1項之強制罪，乃行為人主觀上出於強使他人
    行無義務之事或妨害其行使權利之故意，客觀上則以強暴、
    脅迫之方式，使人行無義務之事或妨害人行使權利，即足當
    之。上述所稱之強暴、脅迫，祇以行為人所用之強脅手段足
    以妨害他人行使權利，或足使他人行無義務之事為已足，並
    非以被害人之自由完全受其壓制為必要。再者，本罪所稱「
    強暴」者，乃以實力不法加諸他人之謂，惟不以直接施諸於
    他人為必要，即間接施之於物體而影響於他人者，亦屬之；
    所謂「脅迫」者，則指以現時發生之惡害通知被害人，並表
    露出行為人可影響、支配該惡害之實現，而試圖使被害人屈
    從。本件被告於上揭時、地以揮舞西瓜刀之方式，要求告訴
    人立即設法籌措資金還款，顯係對告訴人施以通知現時惡害
    之脅迫手段，已足使告訴人行此無義務之事，僅因告訴人趁
    機逃離而未果。是核被告所為，係犯刑法第304條第2項、第
    1項之強制未遂罪。
　⒉公訴意旨雖認被告所為係犯刑法第346條第3項、第1項之恐嚇
    取財未遂罪云云。但查：
　　⑴按刑法恐嚇取財罪之成立，除行為人於客觀上須以恐嚇使
      人將本人或第三人之物交付外，主觀上行為人尚須有意圖
      為自己或第三人不法所有之犯意，始克相當。而所謂「不
      法所有之意圖」，乃指欠缺適法權源，仍圖將財物移入自
      己實力支配管領下，而為使用、收益或處分之情形而言。
      經查，被告與告訴人確因雙方先前之權利車、彩虹菸買賣
      等事而存有債務糾紛，此除據被告陳明在卷外，亦經證人
      即告訴人、證人鄭宇軒於原審審理時分別證述明確（見原
      審卷第126、244頁），故被告以本件脅迫方式，欲逼使告
      訴人還款，手段上固有不該，但其主觀上乃係基於對告訴
      人之上揭債權，即非欠缺適法權源，自難謂有何不法所有
      之意圖，要無論以刑法恐嚇取財未遂罪之餘地。
　　⑵準此，被告所為與恐嚇取財未遂罪尚屬有間，公訴意旨認
      被告係犯該項罪名，容有誤會。惟因起訴之基本社會事實
      同一，且亦經本院告知被告涉犯之罪名包含上揭強制未遂
      罪（見本院卷第65、87頁），並予被告及其辯護人表示意
      見之機會，已無礙被告之防禦權，本院自得依法變更起訴
      法條。　
　㈢刑之減輕：
    被告已著手強制行為之實施，惟因告訴人並未行無義務之事
    而未能得逞，為未遂犯，爰依刑法第25條第2項規定，按既
    遂犯之刑減輕其刑。　　
三、撤銷改判之理由　　
  ㈠原審經詳細調查後，以被告犯罪之事證明確，予以論罪科刑
    ，固非無見。惟查，被告於本院審理時已能就本件犯行坦承
    不諱，堪認其犯後尚知正視己非，是以本件量刑基礎已有變
    更，原審未及審酌，容有未合。準此，被告上訴意旨指摘及
    此，為有理由，故原判決已屬無可維持，即應由本院予以撤
    銷，另為適法判決。　　
　㈡自為科刑之說明：
　　本院以行為人之責任為基礎，審酌被告與告訴人間縱有上揭
    債務糾紛，亦應依循合法之方式解決，詎被告不思此為，竟
    以本件持刀揮舞之脅迫手法，欲逼使告訴人還款，已危及告
    訴人之權益，並影響社會治安，其所為實無足取，自應受有
    相當程度之刑事非難；另考量被告於本院審理時已能坦承犯
    行，正視己非，且其於原審審理時即與告訴人達成和解，有
    和解書在卷可稽（見原審卷第145頁），兼衡其犯罪之動機
    、目的、手法、素行（前有強盜等前科紀錄，但本件尚不構
    成累犯）、高中肄業之智識程度、從事電子遊戲場之工作、
    已婚、育有1名未成年子女之生活狀況（以上見本院卷第91
    、92頁）及告訴人於原審審理時嗣又具狀表示不同意上揭和
    解之意見（見原審卷第153頁）等一切情狀，酌情改量處如
    主文欄第2項所示之刑，並諭知易科罰金之折算標準。
　㈢不予宣告沒收之說明：　
　　查上揭西瓜刀1把，固屬被告於本件犯罪所用之物，然乏證
    據證明該西瓜刀為被告所有，而該西瓜刀亦非屬違禁物，本
    已無從併予宣告沒收；況該西瓜刀並未扣案，為免本案將來
    確定後執行上之困擾，並衡酌該西瓜刀價值非鉅，且極易購
    得，予以沒收亦不具防制犯罪之效果，不具刑法上之重要性
    ，爰不宣告沒收。
據上論斷，應依刑事訴訟法第369條第1項前段、第364條、第299
條第1項前段、第300條，刑法第304條第2項、第1項、第25條第2
項、第41條第1項前段，刑法施行法第1條之1第1項，判決如主文
。
本案經檢察官蔡孟利提起公訴，被告提起上訴後，由檢察官邱美
育到庭執行職務。
中　　華　　民　　國　　110 　年　　3 　　月　　15　　日
　　　　　　　　　刑事第十五庭  審判長法　官  林怡秀
　　　　　　　　　　　　　　　　　    法　官  古瑞君
　　　　　　　　　　　　　　　　　    法　官  陳信旗
以上正本證明與原本無異。
不得上訴。
                                      書記官  董佳貞
中　　華　　民　　國　　110 　年　　3 　　月　　15　　日
附錄本案論罪科刑法條全文：
刑法第304條
    以強暴、脅迫使人行無義務之事或妨害人行使權利者，處三
    年以下有期徒刑、拘役或九千元以下罰金。
　　前項之未遂犯罰之。